【裁判字號】    88,上國,1
【裁判日期】    900523
【裁判案由】    國家賠償
【裁判全文】
臺灣高等法院臺南分院民事判決  八十八年度上國字第一號  ｊ
      上  訴  人  乙  ○  ○
      被 上 訴人  台灣台南地方法院
      法定代理人  丙  ○  ○
      訴訟代理人  丁  ○  ○
                  甲  ○  ○
右當事人間請求國家賠償事件，上訴人對於臺灣臺南地方法院中華民國八十七年十二
月十五日八十七年度國協字第一號第一審判決提起上訴，本院判決如左：
      主      文
原判決關於駁回後開第二項及其訴訟費用負擔部分之裁判廢棄。
被上訴人應給付上訴人新台幣參拾柒萬陸仟捌佰伍拾肆元及自民國八十七年十一月十
七日起至清償日止，按週年利率百分之五計算之計息。
上訴人其餘上訴駁回。
第一、二審訴訟費用由被上訴人負擔百分之三十六，餘由上訴人負擔。
      事      實
甲、上訴人方面：
一、聲明：求為判決：（一）原判決廢棄（二）被上訴人應給付上訴人新台幣（以下
    同）一百零六萬元及自民國（以下同）八十六年三月四日起至清償日止按週年利
    率百分之五計算之利息（三）歷審訴訟費用均由被上訴人負擔（四）右第二項之
    聲明，請准上訴人提供擔保宣告假執行。
二、陳述：除與原判決記載者相同，予以引用外，補稱：
（一）查原審判決之理由均有嚴重之謬誤，實不足取，謹臚列陳述如下：
  １、我國國家賠償法中關於國家賠償之法理基礎，固有國家代位責任論與國家自己
      責任論之異見，惟按：「公務員執行職務行使公權力時，不法侵害人民之自由
      或權利者，國家應否負賠償責任，其理論思想曾有很大之變遷。即從否定國家
      之賠償責任，亦即國家無責任論，進而承認國家之代位責任，並經由公平分擔
      之思想，轉而主張國家之自己責任論。」、「二十世紀以來，國家在經濟與社
      會生活中所應扮演之角色有重大變革，一般認為服務最多之政府才是最好之政
      府，因此，國家之職能擴大，政府之任務與活動日益增加，對經濟與社會生活
      常做主動與積極之規整、調節與服務。在此日益增多之公務活動與作用中，人
      民之自由及權利，難免因公務員偶有不法執行其職務，或公共設施之設置或管
      理有欠缺而受損害，此種損害，無疑是國家從事其增進公益活動之同時所帶來
      之一種危險，因此，國家必須對其自身行為所帶來之危險，自負其責，而與公
      務員個人是否對該加害行為有無故意過失以及應否負責無關。換言之，損害之
      發生如果是執行公務之結果，縱令公務員並無故意或過失，國家亦應負損害賠
      償責任。此種主張，亦稱為國家賠償之危險責任論或無過失責任論。其主要思
      想，乃認為國家之公務活動，既然增進社會大眾之利益，則其活動之結果，如
      因而使一些個人受到損害者，該個人所受之損害，也應該由社會大眾公平分擔
      ，而社會大眾公平分擔之方法，即是國家應負責損害賠償，蓋國家之財源，乃
      出於社會大眾所繳納之稅捐故也。」又「違背職務義務之有責任，不必僅著眼
      於行為之公務員個人為限，從行政之整個行為而論，如長官善盡其監督之職賣
      ，當可防止公務員違背其職務之義務者，則公務員有違背職務義務而加害於他
      人時，即係可歸責於行政機關組織及作業監督作用之有瑕疵。從而行政機關組
      織作用之不健全者，即應認為具備有責性，如因而發生有違背職務義務之行為
      而他人受害，行政機關即不能免其國家賠償責任。又承認此種行政機關組織之
      有責性者，則公務員個人行為有無非難性即不重要。」此為中外學者精闢之見
      解，足供憑參。乃原審徒一昧以國家代位責任論點，並認本件相關之執行處慎
      股及清股執行職務之公務員均無故意過失云云，率即駁回上訴人於原審之訴，
      有法律見解以偏蓋全、失之草率之謬誤。
  ２、再查，如前所述，原審係以民事執行處清股及慎股均不知情，亦無從依職權調
      查之方式查知，欠缺「注意之可能性」，而認渠等均無過失可言。然按，依系
      爭執行案件之全部流程觀之，被上訴人根本係怠忽職務，致上訴人權益受損，
      此有下列事證足資證明：我國強制執行法固採當事人進行主義，惟同法第十九
      條第一項亦明文規定「執行法院對於強制執行事件有調查必要時，得命債權人
      查報或依職權調查之。」此乃因立法者顧及債權人有時不易取得資料，故立法
      明定上揭條文，賦予執行法院調查權，以兼顧債權人之利益及執行之績效，此
      亦為原判決所肯認。既該法條之立法意旨係為顧及債權人之利益，則執行法院
      對於個別案件是否依職權進行調查，即非擁有絕對之「權力」，否則，執行法
      院即可恣意為之，而完全漠視債權人權益，且如此一來，上開條文即成具文，
      亦有違立法意旨。換言之，上開條文形式上雖僅係「訓示」規定，但自維護及
      實現債權人之債權之目的而論，上開條文亦有要求執行法院在強制執行事件中
      對於債務人之財產狀況應具相當程度之自行調查審理義務，以究明是否有必要
      命債權人查報，或在債權人無法查報時即依職權調查。此點核諸辦理強制執行
      事件應行注意事項第九之一項「執行法院對債務人之財產狀況，應注意調查，
      認有必要時，得逕依職權行之」，顯然執行法院對於債務人之財產狀況在執行
      行程序進行中均應注意調查，則該注意調查債務人之財產狀況之職務，自非屬
      執行法院之「權力」而應為「義務」，而為了使執行法院注意調查之義務得以
      履行，強制執行法第十九條第二項亦明文規定，執行法院得向稅捐及其他有關
      機關、團體或知悉債務人財產之人調查債務人財產狀況，受調查者不得拒絕。
      亦即，強制執行程序雖採當事人進行主義，但對於債務人之財產狀況則已明文
      規定賦予要求執行法院應具注意調查之義務，而在履行注意調查義務之同時，
      如認有必要亦得逕依職權調查之。乃原審對此未予詳究，竟僅依強制執行程序
      係採當事人進行主義之偏頗見解，即逕行認定並非所有強制執行事件中，法院
      均應予職權調查，執行法院之調查權係「權力」但非「義務」云云，其之認事
      用法殊有重大之違誤。
  ３、又按「執行職務應遵行之注意義務，除前述裁量時不得有逾越或濫用者外，對
      於人民亦有給予正確情報及教示之義務。蓋公務員執行職務乃在為人民服務，
      應使人民儘量避免因情報資料之錯誤而遭受損害之危險。」此亦有學說見解可
      資酌參（參廖義男著國家賠償法）。今查，原審一面倒逕行認定本件執行法院
      於核發執行命令予上訴人後，即無任何義務可言，此種認定，除如前述，顯悖
      於強制執行法第十九條第一項之立法意旨，及違反辦理強制執行事件應行注意
      事項第九之一項規定外，揆諸前揭廖義男教授之見解，該執行法院對於債權人
      （即上訴人）亦應負有給予正確情報及教示之義務，易言之，執行法院（慎股
      ）於核發予上訴人執行命令時（或核發後），即至少應訓命或教示上訴人進一
      步查報該執行命令中之債務人（即林志雄）與第三債務人（即鴻諭建設公司）
      （以下稱鴻諭公司）關於該債權處理之最新情形，以盡其教示之義務，使人民
      不致因不熟悉繁雜之執行法令，而遭受無可彌補之損失。乃原審對此亦未予詳
      查，即遽認執行法院均無過失，其見解殊屬謬誤。
  ４、再查，上訴人嗣經閱覽鈞院函調台灣台南地方法院（以下簡稱台南地院）之八
      十六年度執字第六八三七號（慎股）強制執行事件（系爭執行事件）之執行卷
      宗後，赫然發現，實際上該執行事件之最初承辦法官周素秋早於收案時，即於
      上訴人八十六年五月二十六日之聲請狀首頁左下角批示「發扣押命令（第三人
      鴻諭公司）包括債權0000000（元）及法定抵押權均予扣押並查（台南
      地院）八十四重訴一九八是否確行」等字樣，而其中周法官既已親批「並查八
      十四重訴一九八是否確行」等文字，顯見台南地院八十四年度重訴字第一九八
      號判決是否確定及執行之事，當然為慎股辦理該件扣押命令執行事件，應依職
      權調查之事項，否則周法官何以特別為上開之批示？故該股辦理或進行調查之
      相關人員，倘確實遵辦，則慎股絕不可能無從依職權調查之方式知同法院執行
      處清股扣押之情事，蓋查：上訴人乙○○向慎股聲請核發扣押命令時，清股應
      已受理林志雄與鴻諭公司間之執行案件（按：乙○○當時並不知清股辦理之事
      ），且林志雄係以前述系爭執行事件之執行標的即台南地院八十四年度重訴字
      第一九八號判決為其執行名義，故慎股相關人員倘確實依周法官之批示辦理調
      查八十四年度重訴字第一九八號判決是否確定執行，當即可輕易查知同法院執
      行處清股受理系爭執行事件之執行債務人林志雄執行乙事，或依法諭示命令上
      訴人乙○○查報，何來欠缺「注意之可能性」可言？反之足證台南地院執行處
      之慎股相關人員確有未盡職責，致損害上訴人權利之情。
  ５、雖被上訴人以：上訴人所稱之「該執行事件聲請人於八十六年五月二十六日所
      提出聲請強制執行狀中，首頁左下角有『發扣押命令（第三人鴻諭公司）包括
      債權0000000及法定抵押權均予扣押，並查八十四年重訴一九八是否確
      行』」等字樣，據周素秋法官表示，當時所批示為「並查八十四年重訴一九八
      是否確定」，最後二字為「確定」，並非上訴人所指之「確行」（確定、執行
      ），且周素秋法官亦到庭作證在案，此點顯為上訴人誤認文義搪塞。查依上開
      聲請強制執行狀首頁之文字，明顯載為「確行」即確定執行之意，被上訴人及
      證人周素秋法官故為曲解甚明。
  ６、況查系爭台南地院八十六年度執字第六八三七號給付票款執行事件，依鈞院函
      調得上開執行卷宗內之資料所示，上訴人於八十六年五月二十六日遞送強制執
      行聲請狀予被上訴人之收發室後，嗣於同年月二十九日分案交由被上訴人之民
      事執行處慎股承辦，而承辦法官周素秋於收案時，即於上訴人之強制執行聲請
      狀首頁左下角批示如上開所示之文字，承辦書記官劉岳文及執達員許悉愛即於
      次日（三十日）以被上訴人之名義核發八十六南院慶執慎字第六八三七號之執
      行命令，而債務人林志雄及第三人鴻諭公司（法定代理人吳承燁）亦分於八十
      六年六月七日及六月十日收受上開執行命令。詎嗣後系爭八十六年度執字第六
      八三七號給付票款之強制執行事件，竟遭被上訴人之民事執行處慎股執行人員
      所遺忘而未曾再依慎股法官之批示調查八十四年重訴字第一九八號是否業已執
      行，或依法進行其後應進行之執行程序，彷若該系爭執行事件業已停止執行。
      準此，執行法院上開之不作為，除顯已違反強制執行法第十八條第一項強制執
      行程序開始後，除法律另有規定外，不停止執行之規定外，亦有違反行政法禁
      止恣意原則及信賴原則，其已構成對於債權人執行職務之違背，至為灼然。
  ７、又查，依鈞院函調台南地院清股之八十四年度執字第四七八六號民事執行卷宗
      之第（五）卷所附資料及慎股八十七年度執字第二三七號執行卷宗顯示，慎股
      於八十七年元月間並曾受理承辦訴外人鄭丞堯聲請對債務人林志雄及林志雄對
      第三人之債權額進行強制執行之執行事件（案號：八十七年度執字第二三七號
      ），而該強制執行事件之請求執行標的為「債務人林志雄在鈞院民事執行處八
      十四年度清字第四七八六號強制執行事件中，有應領之分配款，請求對該分配
      款予以執行」，核與系爭八十六年度執字第六八三七號強制執行事件之請求執
      行標的完全相同，且慎股承辦法官並依鄭丞堯之聲請於八十七年元月三日，對
      債務人林志雄及第三人即被上訴人民事執行處清股，核發八十七南院慶執慎字
      第二三七號之扣押執行命令，其內容為「禁止債務人林志雄對第三人本院民事
      執行處清股之債權（八十四年度執字第四七八六號強制執行事件應領之分配款
      ）在新台幣貳佰萬元及自民國八十四年九月二十日起至清償日止，按年息百分
      之六計算之利息，並賠償程序費用壹佰參拾壹元及本件執行費用壹萬肆仟元範
      圍內為收取或其他處分，第三人亦不得對債務人清償。」復於八十七年五月二
      十二日再對林志雄及第三人即被上訴人民事執行處清股核發八十七南院慶執慎
      字第二三七號執行命令，「准鄭丞堯收取前扣押債務人對第三人債權在新台幣
      貳佰萬元及自民國八十四年九月二十曰起至清償日止，按年息百分之六計算之
      利息，並賠償程序費用壹佰參拾壹元及本件執行費用壹萬肆仟元」。準此，慎
      股至少應於八十七年元月三日起，對於林志雄業已依台南地院八十四年度重訴
      字第一九八號民事確定判決對第三人鴻諭公司聲請強制執行參與分配，而該執
      行事件刻正由清股以八十四年度執字第四七八六號強制執行事件辦理在案乙節
      完全知情，遑論該八十七年執字第二三七號之債權人強制執行聲請狀首頁右下
      角承辦股別欄內，亦已有被上訴人承辦收文之李靜怡小姐書寫「86慎6837」等
      字樣之明顯註記，並特別將該八十七年度執字第二三七號強制執行事件分案由
      慎股承辦，則慎股對於系爭八十六年度執字第六八三七號強制執行事件自該日
      起（八十七年元月三日）即應依法執行職務再為適當之必要處置。詎慎股承辦
      人員竟故意忽略分案室於該聲請狀首頁承辦股別欄內之明顯註記「86慎6837」
      ，而未依法注意調查債務人林志雄之財產狀況，甚或未依法併案處理，猶繼續
      放任系爭八十六年度執字第六八三七號強制執行事件於停止狀態而不顧，終致
      系爭強制執行所扣押之款項為林志雄所領取，故其之執行過程顯有重大之瑕疵
      ，至為灼然。是原審率認被上訴人之民事執行處慎股毫無過失可言，殊有偏袒
      迴護之嫌，誠屬違誤。
  ８、另查，被上訴人就前開事項雖辯稱「經查訴外人鄭丞堯與上訴人乙○○於聲請
      強制執行狀所載並不相同，未能符合併案辦理之條件：：，被上訴人所屬機關
      之公務員亦無從據此得知並產生作為義務，故而未將二者併案處理，尚無過失
      可言」云云。然查，「執行法院對債務人之財產狀況，應注意調查，認有必要
      時，得逕依職權行之。」「對於已開始強制執行之債務人財產，他債權人再聲
      請強制執行者，已實施執行行為之效力，於為聲請時及於該他債權人，應合併
      其執行程序。」「對於已開始強制執行之債務人財產，他債權人再聲請強制執
      行者，應注意併案處理。」辦理強制執行事件應行注意事項第九之一項前段、
      強制執行法第二十三條及應行注意事項第十八項第一款均明文揭示執行處承辦
      人員對於債務人財產狀況應予注意之義務，而被上訴人亦自認「經查上訴人所
      稱於八十七年度執字第二三七號訴外人鄭丞堯對林志雄強制執行一案，債權人
      鄭丞堯強制執行聲請狀上固然於股別欄上有註明『86慎6837』，但此是因為強
      制執行法第三十三條及辦理強制執行事件應行汪意事項第十八項規定，為此，
      分案室人員於收案時，即將債務人同一姓名者，先記明已收案進行中債務人相
      同者之案號，分歸同一股辦理，俾使承辦人員查明是否對同一債務人之同一財
      產為強制執行。若符合此併案之條件，則以併案處理；倘不符合，則另分他案
      辦理。」亦即，慎股之承辦人員對系爭八十六年度執字第六八三七號強制執行
      事件及另案八十七年度執字第二三七號強制執行事件之債務人林志雄之財產狀
      況應先注意調查，俾查明是否對同一債務人之同一財產為強制執行，及查明鄭
      丞堯於八十七年度執字第二三七號強制執行事件之執行標的即林志雄之法定抵
      押權應分配款是否存在，並確是為清股所執行之分配款。準此，慎股之承辦人
      員自應需先調閱系爭八十六年度執字第六八三七號之執行卷宗及八十四年度執
      清字第四七八六號之執行卷宗，以查是否可發扣押命令及是否需併案處理。則
      慎股之承辦人員若果有確實依法執行查明之職務，必會查明知曉債務人林志雄
      於八十四年度執清字第四七八六號強制執行事件中有二個地址，一為其戶籍所
      在地即台南縣永康市○○○路六二號六之一樓（即系爭執行事件上訴人於狀首
      中所寫之債務人地址），另一為其之公司所在地即台南縣永康市○○○路二０
      八號（即八十七年度執字第二三七號狀首所寫之債務人地址），該債務人林志
      雄均為同一人；亦必會查明知悉債務人林志雄於八十四年度執清字第四七八六
      號強制執行事件中其之執行名義即為台南地院八十四年重訴字第一九八號民事
      確定判決，而與系爭八十六年度執字第六八三七號強制執行事件中所提出之八
      十四年度重訴字第一九八號民事判決是為同一；且亦必會查明得知台南地院八
      十六年南院慶執慎字第六八三七號執行命令所載「債務人林志雄就『附表所示
      之建物』有新台幣陸佰陸拾伍萬壹仟貳佰貳拾元之法定抵押權」等語，其「附
      表所示之建物」即係八十四年執清字第四七八六號強制執行事件之執行標的物
      ，同時亦會查明知道「該附表所示之建物」即係第三人鴻諭公司所有，而正是
      為清股執行中之建物，復會知悉「該附表所示之建物」業經清股拍賣完成，而
      所得之金額現正刻由清股分配中；另會查明知悉系爭八十六年度執字第六八三
      七號強制執行事件中所執行之標的：「林志雄之八十四年度重訴字第一九八號
      之應有之法定抵押權之債權額」，即八十六年南院慶執慎字第六八三七號執行
      命令所扣押之「上開抵押權所擔保之債權在新台幣費壹佰零陸萬元及自民國八
      十六年三月四日起至清償日上按年利五厘計算之利息及本件假扣押執行費柒仟
      肆佰貳拾元範圍」內之金額，正由同法院之清股以八十四年度執字第四七八六
      號強制執行事件執行分配中，並更會得知系爭八十六年度慎執字第六八三七號
      強制執行事件之執行標的與八十七年度慎執字第二三七號強制執行事件之執行
      標的是為同一，即均係對債務人林志雄依據台南地院八十四年度重訴字第一九
      八號民事判決所確認之法定抵押權而應分配之債權額為強制執行。惟遍觀系爭
      八十六年度執字第六八三七號執行卷宗及八十七年度執字第二三七號執行卷宗
      等所有相關資料，均顯見慎股之承辦人員根本自始未曾依法調閱上開有關執行
      案卷資料，則慎股承辦人員究如何能依法執行其查明之職務，以判斷上開系爭
      八十六年度執字第六八三七號強制執行事件及八十七年度執字第二三七號強制
      執行事件是否符合併案處理之條件，殊啟人疑竇。是被上訴人強謂其所屬機關
      之公務員業已盡查明之義務，該公務員亦無從據此得知並為作為義務，故而未
      將二者併案處理，尚無過失可言等語，誠屬事後卸責之詞，實不足採。
（二）綜上所述，被上訴人所屬執行法院慎股承辦人員於系爭強制執行案件執行程序
      中確有未依法執行職務之重大瑕疵，並致上訴人遭受無可彌補之損失，上訴人
      之請求自屬有理。
三、證據：除援用第一審所提證據外，補提（一）廖義男著國家賠償法部分影本二份
    （二）上訴人乙○○八十六年五月二十日民事聲請強制執行狀之首頁影本（三）
    台南地院八十七年一月三日八十七南院慶執慎字第二三七號執行命令影本（四）
    台南地院八十七年五月二十二日八十七南院慶執慎字第二三七號執行命令影本（
    五）訴外人鄭丞堯強制執行狀影本（六）上開三執行事件進行之對照表乙份。
乙、被上訴人方面：
一、聲明：求為判決：（一）上訴駁回（二）歷審訴訟費用由上訴人負擔（三）被上
    訴人如受不利益判決願供擔保請求免為假執行。
二、陳述：除與原判決記載相同者，予以引用外，補稱：
（一）國家賠償責任之成立應採國家代位責任之理論：
  １、上訴人於其上訴理由（八十八年一月廿六日）指稱：「『公務員執行職務行使
      公權力時，不法侵害人民之自由或權利者，國家應否負賠償責任，其理論思想
      曾有很大之變遷。即從否定國家之賠償責任，亦即國家無責任論，進而承認國
      家之代位責任，並經由公平分擔之思想，轉而主張國家之自己責任論。』；『
      國家必須對其自身行為所帶來之危險，自負其責，而與公務員個人是否對該加
      害行為有無故意或過失及應否負責無關」。
  ２、上訴人所述之立論並非我國現行法所採。依國家賠償法第二條之規定，國家賠
      償責任之成立，係以公務員之違法有責行為為其前提，且國家在向被害人賠償
      後，對於造成損害有故意或過失之公務員有求償權，顯採取國家代位責任之理
      論，亦抑唯有在公務員違法有責行為之前提下，始有國家賠償責任之產生。
（二）被上訴人所屬公務員無故意或過失不法侵害上訴人權益之行為：
  １、本院民事執行處八十六年度執字第六八三七號慎股部分：上訴人於八十六年五
      月二十六日，向被上訴人所屬民事執行處提出強制執行聲請狀，慎股承辦人員
      即於八十六年五月三十日發扣押命令，禁止債務人為處分行為。上訴人於其強
      制執行聲請狀上僅載明就執行債務人林志雄對於第三人鴻諭公司所有之債權（
      並提出林志雄與鴻諭公司間台南地院八十四年度重訴字第一九八號判決影本為
      憑）予以執行，並未於聲請狀上載明該債權業經林志雄於另案八十四年度執字
      第四七八六號強制執行案依法提出參與強制執行分配之聲請。按強制執行之進
      行素來採當事人進行主義，當事人對於其有利之主張應向法院陳明，法院始能
      知曉並憑以進行。今上訴人既未將該請求執行標的款項，已由民事執行處清股
      另案執行之情事向慎股陳報，以致慎股不知，而未能通知清股採取必要之處置
      ，上開款項為林志雄領取，應非慎股書記官之故意或過失所致。
  ２、民事執行處八十四年度執字第四七八六號清股部分：林志雄於八十四年十二月
      五日以被告機關八十四年度重訴字第一九八號確定民事判決，在民事執行處清
      股八十四年度執字第四七八六號對第三人即該案之債務人鴻諭公司執行案件中
      ，聲明參與分配，嗣後並受領分配款項。在林志雄受領前開款項前，上訴人或
      任何關係人均未將該款項債權已被慎股另案執行扣押之情形向執行處清股查報
      ，以致清、慎兩股均未能採取必要之處實。清股依執行債務人林志雄持有之確
      定民事判決而准予參與分配，自係依法行事，當無不法侵害上訴人權利可言。
  ３、按執行債務人林志雄對於第三人鴻諭公司之債權已遭法院執行處他股發扣押命
      令禁止處分，顯屬非常態之事實，未有任何公示之方式可使利害關係人得以查
      知該債權已遭扣押命令或其他處分。被上訴人民事執行處所屬承辦人員，依其
      職掌所應注意之義務顯無及於此等非常態事實之可能性，如何能今其負如上訴
      人所指之「予以正確情報及教示之義務」並據以指稱該承辦公務員存有過失？
      是被上訴人所屬公務員於本案並無故意或過失無庸置疑。
（三）慎股承辦法官所為之批示為「確定」二字，並非上訴人所指之「確行」二字：
      經被上訴人向八十六年度執字第六八三七號執行案件原承辦人周素秋法官查詢
      結果如下：
      (1)上開批示雖為周素秋法官親自所為，但據周素秋法官表示，當時所批示為「
        並查八十四年重訴一九八是否確定」，最後二字為「確定」，並非上訴人所
        指之「確行」（確定、執行），並經周素秋法官到庭證述明確，此點顯為上
        訴人誤認文義。
      (2)八十六年度執字第六八三七號執行事件之所以會在收案之初即由承辦法官批
        示「並查八十四年重訴一九八是否確定」，乃是因為乙○○於其強制執行聲
        請狀上載明，所欲執行之標的為執行債務人林志雄對於第三人鴻諭公司之債
        權，並附上林志雄對於第三人鴻諭公司八十四年重訴字第一九八號判決影本
        為憑。該台南地院八十四年度重訴字第一九八號判決是否確定，上訴人乙○
        ○並未於其強制執行聲請狀內附上任何證明文件，以資證明林志雄對於第三
        人鴻諭公司之債權業經法院判決確定，則僅憑一審法院之判決尚不得據此認
        定林志雄對於第三人鴻諭公司之債權確實合法有效存在，無從依此確定與否
        尚未明確之民事判決向第三人鴻諭公司發扣押命令，故而有查詢該「八十四
        年重訴一九八是否確定」之必要。
      (3)承辦法官為上開批示，書記官即著手為調查是否確定，並於上開批示之左側
        加註：（已確定）三字。可知書記官已遵照法官之批示確實辦理，由此亦證
        周素秋法官所為之批示應為：「並查八十四年重訴一九八是否確定」，並非
        上訴人所稱之：「並查八十四年重訴一九八是否確行」。
（四）訴外人鄭丞堯獲得完全清償與上訴人未獲清償無關：
      經查上訴人所稱於八十七年度執字第二三七號訴外人鄭丞堯對林志雄強制執行
      一案，債權人鄭丞堯強制執行聲請狀上固然於股別欄上有註明「86慎6837」，
      但此是因為強制執行法第三十三條及辦理強制執行事件應行注意事項第十八項
      規定：對於已開始強制執行之債務人財產，他債權人再聲請強制執行者，已實
      施執行行為之效力，於為聲請時及於該他債權人，應合併其執行程序。為此，
      分案室人員於收案時，即將債務人同一姓名者，先記明已收案進行中債務人相
      同者之案號，分歸同一股辦理，俾使承辦人員查明是否對同一債務人之同一財
      產為強制執行。若符合此併案之條件，則以併案處理；倘不符合，則另分他案
      辦理。經查訴外人鄭丞堯與上訴人乙○○於聲請強制執行狀所載並不相同，未
      能符合併案辦理之條件：
      (1)鄭丞堯、上訴人乙○○二人之強制執行聲請狀上所載之債務人林志雄地址並
        不相同，而二案可用以區別究竟是否同一執行債務人之資料又僅有姓名、地
        址。僅由卷載債務人「林志雄」，尚不足以認為是同一債務人。
      (2)上訴人乙○○聲請對債務人林志雄為強制執行程序時，所表明之執行之標的
        物為債務人林志雄對第三人鴻諭公司之債權：「債務人（林志雄）僅有之八
        十四年度度重訴字第一九八號之應有之法定抵押權」，訴外人鄭丞堯聲請對
        債務人林志雄為強制執行程序時，所表明之執行之標的則為：「債務人林志
        雄在鈞院民事執行處八十四年度執清字四七八六號強制執行事件中有應領之
        分配案款」。
      (3)上訴人一再主張鄭丞堯、乙○○二人所為之強制執行請聲狀上，所欲執行之
        債務人林志雄財產均為相同，並據此認為被上訴人所屬公務員未為妥適之處
        斷，應有過失，以致其未能獲得清償，是不法侵害其權利。但查僅依鄭丞堯
        、乙○○二人之強制執行聲請狀上之記載，實難以認為二人聲講強制執行之
        債務人為同一人，更難認定二人所欲執行之財產標的為同一財產。因為鄭丞
        堯所欲強行之財產為「債務人林志雄在鈞院民事執行處八十四年度執清字四
        七八六號強制執行事件中有應領之分配款」；乙○○所欲執行之財產則為「
        債務人（林志雄）僅有之八十四年度重訴字第一九八號應有之法定抵押權」
        。
      (4)「債務人（林志雄）僅有之八十四年度重訴字第一九八號應有之法定抵押權
        」，並不等於「債務人林志雄在鈞院民事執行處八十四年度執清字四七八六
        號強制執行事件中有應領之分配款」，實難以認為是同一執行財產，尤其是
        上訴人乙○○並未進一步說明「八十四年重訴字第一九八號應有之法定抵押
        權」現狀如何，是否業經清償？林志雄有無以此判決向鴻諭公司請求清償或
        是聲請強制執行？按民事強制執行，係就債務人之個別財產執行，以使特定
        債權人之債權獲得滿足。上述乙○○、鄭丞堯所聲請之強制執行之標的物並
        不相同，不符合併案處理所要求之當事人、執行標的物均相同之要件，如何
        能予併案處理？被上訴人所屬機關之公務員亦無從據此得知並產生作為義務
        。故而未將二者併案處理，尚無過失可言。
（五）強制執行採當事入進行主義為原則：
      公務員執行職務行使公權力時，因故意或過失不法侵害人民自由或權利者，國
      家固應依法負損害賠償責任。但查強制執行程序，乃採當事人進行主義（強制
      執行法第五條第二項參照）。有關強制執行之標的物，債權人為實現自己之權
      利，亦須盡力調查，並以債權人查報為原則。惟債權人有時不易取得資料，例
      如債務人財產資料在第三人持有，非債權人所得輕易調查時，強制執行法亦賦
      予執行法院調查權，以兼顧債權人之利益及執行之績效，故有強制十九條之明
      文規定：執行法院對於強制執行事件有調查必要時，得命債權人查報或依職權
      調查之。惟執行法院之職權調查，須認為有調查必要時，始得依職權發動，並
      非所有之強制執行案件，法院均應予職權調查。
（六）上訴人乙○○未能獲得完全清償，實因為自己之過失所致：
  １、本案上訴人乙○○於聲請強制執行時，對於債務人林志雄之債權業經參與分配
      知之甚詳，此有被上訴人民事執行處慎股八十六年度執字第六八三七號強制執
      行案件，於八十七年六月廿四日執行筆錄，通知林志雄到院，據林志雄所述：
      「乙○○會知道有鴻諭這件債權，也是我告訴他的，：：我大約是在告訴乙○
      ○之前就有提出對鴻諭公司執行，但當時並未分配。」由林志雄證述可知，上
      訴人是經林志雄告知對鴻諭公司有債權可以執行（且林志雄告知乙○○時，林
      志雄已參與分配），遂於八十六年五月廿六日具狀聲請強制執行，但其於提出
      強制執行聲請時卻未同時告知慎股書記官該債權已有另案執行。林志雄於台灣
      台南地方院檢察署（以下簡稱台南地檢）八十八年度偵續字第卅二號偵查中亦
      供稱曾多次告知林金鈕林志雄有一件優先債權可參加分配。但上訴人均未告知
      被上訴人之執行處承辦人，因此被上訴人民事執行處慎、清兩股未能就此做出
      處置完全是因為上訴人個人之疏失所致，不應藉此歸責於被上訴人。
  ２、似此上訴人對於執行債務人之財產狀況知之甚詳卻忽略不為陳報，而強謂被上
      訴人「執行法院對於債務人之財產狀況，應注意調查，認為有必要時，得逕依
      職權為之」，認為被上訴人應負有為其調查債務人財產狀況之義務實不符強制
      執行法採當事人進行主義之基本精神，更難據此認為被上訴人所屬公務員於執
      行職務時有不法侵害上訴人權利之事。
（七）今被上訴人所屬公務員於辦理強制執行業務時均無故意、過失可言，已見前述
      。縱原告之權利受有損害，亦係其得否以執行債務人林志雄或第三人鴻諭公司
      違反執行命令，而應向渠等請求賠償，尚不得指被上訴人應負國家賠償責任。
三、證據：除援用第一審所提證據外，補提（一）廖義男著國家賠償法部分影本乙份
    。（二）提出台南地檢八十七年度偵字第七五五六號、八十八年度偵續字第卅二
    號林志雄妨害公務案卷影本。
丙、本院依職權調閱台南地院民事執行處八十四年度執字第四七八六號、八十六年度
    執字第六八三七號、八十七年度執字第二三七號等執行卷宗，並依上訴人聲請函
    請台灣台南地方法院調查訴外人鄭丞堯強制執行狀上承辦股別欄以鉛筆書寫之「
    86慎6837」係何人所書寫事；向財政部財稅中心調林志雄之財產資料；並訊問證
    人即分案人員李靜怡、經辦書記官盧立勇、董文隆、承辦法官周素秋，證人顏美
    麗、吳春貴。
      理      由
一、按賠償義務機關拒絕賠償，或自提出請求之日起逾三十日不開始協議，或自開始
    協議之日起逾六十日協議不成立時，請求權人得提起損害賠償之訴，國家賠償法
    第十一條第一項前段定有明文。本件上訴人因認被上訴人機關違反執行命令，違
    法發放扣押款予訴外人林志雄領取，受有損害，乃具狀向被上訴人機關請求國家
    賠償。被上訴人則以其民事執行處清股、慎股辦理右揭強制執行事件，均無故意
    或過失不法侵害上訴人權利情事，乃拒絕上訴人之賠償請求，此有上訴人提出之
    被上訴人機關八十七年度賠字第二號拒絕賠償書影本一份在卷可憑。揆諸首開說
    明，上訴人提起本訴，程序上並無不合，應先敘明。又本件被上訴人法定代理人
    原為柯慶賢，嗣於八十八年十一月五日變更為丙○○，被上訴人於同年十二月十
    日具狀聲明承受訴訟，經核亦無不合，應予准許，並予敘明。
二、本件上訴人於原審起訴主張：訴外人林志雄因積欠上訴人一百零六萬元，經上訴
    人取得執行名義聲請被上訴人機關強制執行，案經被上訴人機關以八十六年度執
    字第六八三七號發執行命令命林志雄對於第三人鴻諭公司就抵押權所擔保之債權
    在一百零六萬元及自八十六年三月四日起至清償日止，按年利五釐計算之利息及
    本件扣押執行費柒仟肆佰貳拾元範圍內，禁止為拋棄、讓與、移轉等一切處分行
    為。第三人對已扣押之抵押權不得向債務人（林志雄）清償。詎被上訴人機關之
    慎股承辦之八十六年度執字第六八三七號與併辦之同法院八十七年度執字第二三
    七號執行案中之債務人均為林志雄，且可查出係同址且係同一人，又八十七年度
    執字第二三七號並由分案人在其聲請狀首頁註明「86慎6837」而分由慎股併辦，
    亦可查明係同一債務人且對同一法定抵押權之案款執行，但本件慎股承辦人均未
    查明，復未併案辦理。另八十六年度執字第六八三七號執行案件，於分案後承辦
    法官即於聲請強制執行狀首頁左下角有批示「發扣押命令（第三人鴻諭公司）包
    括債權0000000（元）及法定抵押權均予扣押，並查八十四年重訴一九八
    是否確行」等字樣。但查本件並未見承辦人員查明有無確定執行之情事致未能及
    早發現而扣押八十四年度執字第四七八六號案款。且八十六年度執字第六八三七
    號執行事件，承辦人員於同年五月三十一日以被上訴人之名義核發八十六南院慶
    執慎字第六八三七號之執行命令，而債務人林志雄及第三人鴻諭公司亦分於八十
    六年六月七日及六月十日收受上開執行命令。查鴻諭公司未於十日內對該扣押命
    令提出異議，則於同年六月二十一日起執行法院即可依強制執行法第一百十九條
    第二項規定辦理。但查，遍觀上開執行卷並無於扣押命令已送達於債務人及第三
    人後，依強制執行法第一百十八條第二項前段規定通知債權人，復未依強制執行
    法第一百十五條第二項規定詢問債權人意見，並以命令許債權人收取或將該債權
    移轉於債權人，而將該執行事件放置不理，致後案之八十七年度執字第二三七號
    查扣到八十四年度執字第四七八六號案款，而系爭之八十六年度執字第六八三七
    號未能查扣執行到八十四年度執字第四七八六號之案款。則被上訴人機關之行
    為已造成上訴人已確定之債權無法受清償之損失。爰本於國家賠償法第二條第二
    項之規定提起本訴，請求被上訴人給付上訴人壹佰零陸萬元及自八十六年三月四
    日起至清償日止按年利率五釐計算之利息等情。
三、被告機關則以其民事執行處慎股所承辦之八十六年度執字第六八三七號強制執行
    案件，上訴人於聲請強制執行之時，並未於聲請狀上載明該債權業經林志雄於另
    案八十四年度執字第四七八六號強制執行案已依法提出參與強制執行分配之聲請
    。上訴人既未將該請求執行標的款項，已由民事執行處清股另案執行之情事向慎
    股陳報，以致慎股不知，而未能通知清股採取必要之處置，上開款項為林志雄領
    取，應非慎股書記官之故意或過失所致。至民事執行處八十四年度執字第四七八
    六號清股強制執行案件部分，於林志雄受領前開款項前，上訴人及任何關係人亦
    均未將該款項債權已被慎股另案執行扣押之情形，向執行處清股陳報，以致清、
    慎兩股均未能採取必要之處置。清股依債務人林志雄持有確定之民事判決而參與
    分配，自係依法行事，亦無不法侵害上訴人之權利可言。又國家賠償法第二條第
    二項前段所定之國家賠償責任性質上為國家代位責任。國家應負損害賠償責任之
    前提應是以公務員有故意或過失為要件，今被上訴人機關之清、慎兩股於辦理強
    制執行業務時，均無故意、過失可言，即不可以兩件強制執行案件均是由被上訴
    人機關民事執行處所為，而認應由被上訴人機關負損害賠償責任等語資為抗辯。
四、按公務員於執行職務行使公權力時，因故意或過失不法侵害人民自由或權利者，
    國家應負損害賠償責任，公務員怠於執行職務，致人民自由或權利受損害者亦同
    ，國家賠償法第二條第二項定有明文。查上訴人主張因被上訴人機關之民事執行
    處執行人員於執行職務行使公權力時因過失怠於執行職務，致上訴人之執行債權
    未能受償而為本件請求，被上訴人則以前揭之詞置辯。查被上訴人清股、慎股執
    行人員從事法定執行業務，符合公務員執行職務行使公權力之要件，茲應先審究
    者為：（一）本件如依正常執行程序執行時，上訴人是否可足額受償，其何種權
    利受損；（二）執行人員有無過失怠於執行職務之責任；（三）損害之發生或擴
    大，上訴人是否與有過失而得減輕賠償責之問題。爰分敘如下：
（一）按強制執行程序之聲請強制執行、撤回強制執行，均應由當事人自行決定，此
      部分係採當事人進行主義（強制執行法第五條第一項參照），其他如債務人財
      產之查報、導往執行查封、有關執行事件意見之陳述等亦應由債權人主動告知
      執行法院以利執行事件之進行。但「強制執行程序開始後，除法律另有規定外
      ，不停止執行」（強制執行法第十八條第一項），執行法院應依法定程序繼續
      進行，直至執行程序終結為止，諸如強制執行開始後有關延緩執行、執行財產
      登記、執行事件之調查、債務人之拘提管收、及各種財產之執行行為等，均有
      國家公權力介入，此觀強制執行法各該條條文內容之規定自明。又「執行法院
      對於強制執行事件，認有調查之必要時，得命債權人查報或依職權調查之」（
      強制執行法第第十九條第一項）即指原則應由債權人查報債務人財產或其他事
      項，如債權人無法查報向法院陳明或法院認有必要時得依職權調查；故強制執
      行並非純粹採當事人進行主義，當事人聲請執行後執行機關即應依職權進行。
（二）查上訴人主張債務人林志雄因積欠其債務一百零六萬元，其於八十六年五月二
      十六日聲請被上訴人機關強制執行，經被上訴人以八十六年度執字第六八三七
      號（慎股承辦）受理，並於同年月三十一日核發執行命令命林志雄對於第三人
      鴻諭公司就抵押權所擔保之債權在壹佰零陸萬元及自八十六年三月四日起至清
      償日止，按年利五釐計算之利息及本件扣押執行費柒仟肆佰貳拾元範圍內，禁
      止為拋棄、讓與、移轉等一切處分行為。第三人對已扣押之抵押權不得向債務
      人（林志雄）清償。該執行命令分別於同年六月七日及六月十日送達於林志雄
      及第三人鴻諭公司，且債務人林志雄及第三人鴻諭公司均未對該執行命令提出
      異議或任何聲明。又查訴外人鄭丞堯於嗣後之八十六年十二月三十日亦對債務
      人林志雄聲請強制執行，由被上訴人機關分案為八十七年度執字第二三七號，
      於分案時並以與八十六年度執字第六八三七號之債務人林志雄係同一人，由分
      案人李靜怡在聲請狀首頁註明「86慎6837」而分由慎股「併辦」，業經調取上
      開二執行案卷核對，並經證人李靜怡證述明確（見本院卷第一八二至一八四頁
      ）。該八十六年度執字第六八三七號執行聲請狀及執行名義上債務人林志雄之
      地址固載為其戶籍所在地即台南縣永康市○○○路六二號六之一樓，但於聲請
      時所附林志雄有法定抵押權之台南地院八十四年度訴字第一九八號判決影本，
      其地址即載為台南縣永康市○○○路二０八號，則該二執行案件之債務人林志
      雄顯係同一人。而八十七年度執字第二三七號執行案執行債權人於狀內已載明
      林志雄在八十四年度執字第四七八六號案有案款可執行，執行人員並在該案卷
      卷面註明「84執4786」，亦經調取上開二卷比對無誤。再查，八十四年度執清
      字第四七八六號執行事件，林志雄於八十四年十二月五日以台南地院八十四年
      度重訴字第一九八號確定民事判決，聲請參與分配，林志雄於該執行卷內亦有
      二個地址，一為其戶籍所在地即台南縣永康市○○○路六二號六之一樓，另一
      為其之公司所在地即台南縣永康市○○○路二０八號，而其執行標的物與八十
      六年度執字第六八三七號為同一標的物，亦經調卷核對屬實。故上開八十六年
      度執字第六八三七號、八十七年度執字第二三七號二件執行事件均係對八十四
      年度執字第四七八六號林志雄之案款為執行甚明。
（三）按「執行法院對債務人之財產狀況，應注意調查，認有必要時，得逕依職權行
      之。」「對於已開始強制執行之債務人財產，他債權人再聲請強制執行者，已
      實施執行行為之效力，於為聲請時及於該他債權人，應合併其執行程序。」「
      對於已開始強制執行之債務人財產，他債權人再聲請強制執行者，應注意併案
      處理。」辦理強制執行事件應行注意事項第九之一項前段、強制執行法第三十
      三條及應行注意事項第十八項第一款分別定有明文。是民事執行處承辦人員對
      於債務人財產狀況有應予注意之義務，而被上訴人亦自認「經查上訴人所稱於
      八十七年度執字第二三七號訴外人鄭丞堯對林志雄強制執行一案，債權人鄭丞
      堯強制執行聲請狀上固然於股別欄上有註明『86慎6837』，但此是因為強制執
      行法第三十三條及辦理強制執行事件應行注意事項第十八項規定，為此，分案
      室人員於收案時，即將債務人同一姓名者，先記明已收案進行中債務人相同者
      之案號，分歸同一股辦理，俾使承辦人員查明是否對同一債務人之同一財產為
      強制執行。若符合此併案之條件，則以併案處理；倘不符合，則另分他案辦理
      。」（見本院第一卷第一一三頁）。依前開所述，被上訴人機關依法執行職務
      之公務員即慎股之承辦人對系爭八十六年度執字第六八三七號強制執行事件之
      債務人林志雄及另案八十七年度執字第二三七號強制執行事件之債務人林志雄
      ，如依上開規定辦理，細心查明，即將八十七年一月三日八十七年度執字第二
      三七號併案到八十六年度執字第六八三七號辦理時，便可查知兩件之債務人林
      志雄係同一人，而在八十七年度執字第二三七號聲請狀內已載明要執行八十四
      年度執字第四七八六號林志雄之執行案款，則應調取八十四年度執字第四七八
      六號執行卷（清股），而如調取八十四年度執字第四七八六號卷並與本股之八
      十六年度執字第六八三七號、八十七年度執字第二三七號三件執行事件核對，
      則更必會查知債務人林志雄係同一人，地址亦相同，且均係對八十四年度執字
      第四七八六號林志雄之案款為執行甚明。惟查，遍觀系爭八十六年度執字第六
      八三七號執行卷宗及八十七年度執字第二三七號執行卷宗等所有相關資料，均
      未見慎股之承辦人員調閱上開有關執行案卷資料查明，亦未併案辦理，以致不
      知系爭八十六年度執字第六八三七號強制執行事件及八十七年度執字第二三七
      號強制執行事件係對同一債務人及同一執行標的為執行，致未予以併案執行，
      則慎股執行人員自難解免其疏失之責。
（四）查系爭八十六年度執字第六八三七號執行案件，於分案後承辦法官周素秋即於
      聲請強制執行狀首頁左下角有批示「發扣押命令（第三人鴻諭公司）包括債權
      0000000（元）及法定抵押權均予扣押，並查八十四年重訴一九八是否
      確行」等字樣。被上訴人雖辯稱周法官於收件後所批示係「並查八十四年重訴
      一九八是否確定」，且周素秋法官復到院證稱：當時所批示為「並查八十四年
      重訴一九八是否確定」，最後二字為「確定」，並非上訴人所指之「確行」（
      確定、執行），此點顯為上訴人誤認文義云云。但查系爭八十六年度執字第六
      八三七號執行事件係就債務人對於第三人之金錢債權為執行，執行法院審查執
      行債權人已依法繳交執行費且亦附有得執行之執行名義時，執行法院即應依強
      制執行法第一百十五條第一項核發扣押命令禁止債務人收取或為其他處分行為
      ，並禁止第三人向債務人清償，並無另查明債權人所附債務人對第三人有法定
      抵押權之判決是否有確定之必要，因第三人如對上開扣押命令有異議自應依強
      制執行法第一百十九條、第一百二十條之規定辦理。如本件假定為乙○○持執
      行名義聲請法院對債務人林志雄在第三人鴻諭公司之法定抵押權之債權為執行
      ，而未提出林志雄有法定抵押權之判決，僅以書狀陳明林志雄對第三人鴻諭公
      司之營建物有法定抵押權之情形下，執行法院仍應依強制執行法第一百十五條
      第一項規定核發扣押命令予債務人林志雄及第三人鴻諭公司，於該情形下並無
      判決存在，則無從查明案號，亦可證無查明判決是否確定之必要？反而本件因
      債務人對第三人之債權有法定抵押權擔保，且聲請執行並提出該有法定抵押權
      之判決，更有必要查明八十四年度重訴字第一九八號是否「確定執行」，因如
      已確定並在執行中，則本件扣押命令尚應送達於為強制執行之承辦股，以利執
      行債務人對第三人債權之執行。故如單純查明八十四年度重訴字第一九八號判
      決有無確定並無必要性，且依上開執行卷之聲請強制執行狀首頁法官批示文字
      之記載，以肉眼觀之，即明顯可看出係載為「確行」，依前揭批示之前後文觀
      之，亦應係「確定執行」之意，故被上訴人之辯解及證人附合被上訴人之主張
      ，顯與事實不合，並不足採。
（五）況查系爭台南地院八十六年度執字第六八三七號給付票款執行事件，於承辦法
      官周素秋在上訴人之強制執行聲請狀首頁左下角批示如上開所示之文字後，承
      辦之慎股即於同年五月三十一日以被上訴人之名義核發八十六南院慶執慎字第
      六八三七號之執行命令，而債務人林志雄及第三人鴻諭公司亦分於八十六年六
      月七日及六月十日收受上開執行命令。按「就債務人對於第三人之金錢債權為
      執行時，執行法院應發扣押命令禁止債務人收取或為其他處分，並禁止第三人
      向債務人清償」「前項情形，執行法院得詢問債權人意見，以命令許債權人收
      取或將該債權移轉於債權人，如認為適當時，得命第三人向執行法院支付轉給
      債權人」「第三人不承認債務人之債權或其他財產權之存在，或於數額有爭議
      或有其他得對抗債務人請求之事由時，應於接受法院命令後十日內，提出書狀
      ，向執行法院聲明異議」「第三人不於前項期間內聲明異議，亦未依執行法院
      命令將金錢支付債權人，或將金錢、動產或不動產支付或交付執行法院時，執
      行法院得因債權人之聲請，逕向該第三人為強制執行」「第一百十五條、第一
      百十六條、第一百十六條之一及前條之命令，應送達於債務人及第三人，已為
      送達，應通知權權人」強制執行法第一百十五條第一、二項、第一百十九條第
      一、二項、第一百十八條第二項前段分別定有明文。查本件執行（扣押）命令
      於八十六年六月七日、十日分別送達於債務人林志雄及鴻諭公司，有送達證書
      附於上開執行卷可稽，而鴻諭公司未於十日內對該扣押命令提出異議，則於同
      年六月二十一日起執行法院即可依強制執行法第一百十九條第二項規定辦理。
      但查，遍觀上開執行卷並無於扣押命令已送達於債務人及第三人後，依上開強
      制執行法第一百十八條第二項前段規定通知債權人，復未依強制執行法第一百
      十五條第二項規定詢問債權人意見，並以命令許債權人收取或將該債權移轉於
      債權人，而將該執行事件放置不理，直至八十七年六月十二日債務人林志雄領
      走另案即八十四年度執字第四七八六號分配案款後，始通知上訴人到場詢問意
      見，其延宕執行事件一年餘未進行，亦明顯違反強制執行法第十八條第一項「
      強制執行開始後，除法律另有規定外，不停止執行」之規定。
（六）查八十四年度執字第四七八六號林志雄之執行案款，共可分配到七百二十九萬
      九千九百四十二元，扣掉鄭丞堯二百萬元及利息並執行費用共二百二十五萬四
      千四百六十元後，林志雄可分配到五百零四萬五千四百八十二元並於八十七年
      五月二十六日領取上開款項之事實，有分配表、領款通知、執行命令、領款收
      據等附於台南地檢署八十七年度偵字第七五五六號卷、台南地院八十七年度執
      字第二三七號卷可參。查系爭執行事件如被上訴人慎股承辦人依法將八十六年
      度執字第六八三七號與八十七年度執字第二三七號併案辦理，則八十七年度執
      字第二三七號可領到八十四年度執字第四七八六號之執行案款時，系爭執行事
      件即上訴人之一百零六萬元及利息並執行費等亦應可領到並可足額受償無疑，
      又慎股承辦人如依法官批示確實查明「八十四年訴一九八號有無確定執行」，
      亦可查知該案現由被上訴人清股以八十四年度執字第四七八六號執行中，則系
      爭執行事件即可再發扣押命令直接扣押清股之執行案款。惟因被上訴人之公務
      員因過失怠於執行職務致上訴人之債權未受清償，依首開說明上訴人自得依國
      家賠償法第二條第二項提起本件之訴。另查本件上訴人之所以未能領到分配案
      款，係因上開慎股承辦人過失怠於執行職務，致不知該案現由清股以八十四年
      度執字第四七八六號執行中，系爭執行事件之扣押命令未送達於清股承辦人所
      致，清股承辦人依法分配案款，並無何違法、疏失可言，並此敘明。
（七）本件損害之發生或擴大，上訴人與有過失。
  １、查林志雄於系爭八十六年度執字第六八三七號強制執行事件接受調查訊問時供
      稱「乙○○會知道有鴻諭這件債權，也是我告訴他的；我大約是在告訴乙○○
      之前就有提出對鴻諭公司執行，但當時尚未分配；我當時有告訴他有工程款，
      請他自己去處理，至於他如何處理，我並不清楚」（見上開執行卷八十七年六
      月二十四日調查筆錄），又林志雄於乙○○告其妨害公務應檢察官訊問時亦供
      稱「我們有協議由乙○○去向法院領取此筆法定抵押權，並不知其辦理的如何
      ，也不知法院之作業：：錢下來後我去還別人，不知道乙○○未領到扣款」「
      我原先跟告訴人協議，這筆錢是建設公司欠我的。我把憑據交給告訴人，直接
      向建築公司受償」（見台南地檢八十七年度偵字第七五五六號八十七年八月二
      十日訊問筆錄及同署八十八年度偵續字第卅二號八十八年六月三十日訊問筆錄
      ）由上開林志雄之證述可知，上訴人是經林志雄告知對鴻諭公司有債權可以執
      行並提供相關憑據，且林志雄告知乙○○時，林志雄已參與分配，上訴人遂於
      八十六年五月廿六日具狀聲請強制執行。且查上訴人於提出強制執行聲請時除
      提出為強制執行之本票裁定為執行名義外，並提出林志雄對鴻諭公司就法定抵
      押權存在之判決影本（台南地院八十四年度重訴字第一九八號，參見八十六年
      度執字第六八三七號卷）。經查上訴人並非該判決當事人之一，卻持有該判決
      影本，顯然係林志雄交付予上訴人，則林志雄證稱「我原先跟告訴人協議，這
      筆錢是建設公司欠我的。我把憑據交給告訴人，直接向建築公司受償」、「乙
      ○○會知道有鴻諭這件債權，也是我告訴他的；我大約是在告訴乙○○之前就
      有提出對鴻諭公司執行，但當時尚未分配；我當時有告訴他有工程款，請他自
      己去處理，至於他如何處理，我並不清楚」顯屬實情，應可採信。上訴人迭次
      主張均不知林志雄法定抵押權所在之第三人鴻諭公司不動產被拍賣云云並不可
      採。查上訴人於聲請系爭八十六年度執字第六八三七號執行時僅載明「請鈞院
      迅將債務人僅有之八十四年度重訴字第一九八號之應有法定抵押權之債權額強
      制執行」，而未敘明該法定抵押權所附著之建物已經法院強制執行中（其如不
      知案號，載明已被執行時，執行法院自會查明案號），又上訴人於提出該執行
      聲請，迄一年後林志雄領取另案分配案款後之八十七年六月十二日始到執行處
      制作執行筆錄，其間均未有何書狀告知執行法院系爭執行案之法定抵押標的物
      在本院另股清股執行拍賣中，致承辦股慎股未能及時核發扣押命令至清股以扣
      押林志雄之分配案款。按上訴人如能及時告知慎股書記官該債權已有另案執行
      ，債務人林志雄對於第三人鴻諭公司之債權係優先權自能足額受償，即不發生
      本件情事。則本件損害之發生顯然上訴人本身亦與有過失，上訴人應負較大之
      過失責任。
  ２、查近年來法院執行處案件暴增，每一執行承辦股每月未結案件通常平均在四、
      五百件以上，依台南地院八十七年六月之收結表所示當月未結最少者三五三件
      ，最多者六七五件，全部共十三股（執全股除外）全部未結合計為六七一０件
      ，平均每股未結為五一六件，當月新收案件為一三０五件，平均每股新收案件
      為一００件（見本院第二卷第二０八頁）。查依當時係隔週休二日，則每月上
      班約二十五日，如以每一新收執行案件從查封、測量、拍賣、點交等平均每件
      須出差外出執行，則每天在外執行之件數要六件以上，回法院後，每件均有不
      少公文擬作（如查封、啟封文件、通知相關債權人、債務人、查址、動產不動
      產拍賣公告、參與分配之處理、有無稅負之查明等）、當事人各種書狀處理、
      相關文件送達回證之附卷、拍定後之點交、分配表製作、案件終結後之歸檔等
      工作，且當事人關心自己執行事件進行情形，常不定時來法院查詢時承辦人員
      並須即時處理，故執行人員常常於下班後仍需到院加班，工作量嚴重超過常人
      負荷，而被家人笑稱為以院為家，此為全國各執行處普遍現象，故如當事人於
      書狀內詳細載明聲請或請求事項，執行人員於執行時即不易遺漏。本件上訴人
      如稍加注意將林志雄法定抵押權之抵押建物已在被上訴人民事執行處清股執行
      之旨告知慎股承辦人，即無本件情事發生，亦不會有上開慎股承辦人員之疏失
      ，且從乙○○告訴林志雄妨害公務案於檢察官不起訴經再議發回於八十八年三
      月六日分案為八十八年度偵續字第卅二號繼續偵查，上訴人於八十八年六月十
      六日即以陳情書向台南地檢檢察長陳情請儘速辦理（見上開偵續卷），乃上訴
      人對系爭執行事件於聲請執行後即不聞不問，直至債務人林志雄領取另案分配
      案款才到執行處接受訊問，其對本件損害之發生顯然有重大過失，再核諸「上
      開執行人員」工作繁重，因上訴人疏未陳明致有本件所謂「非重大過失之疏失
      」，是本院認本件上訴人應負百分之六十責任，被上訴人應負百分之四十之責
      任。
（八）查債務人林志雄稱其領到五百多萬元分配款後，已分別償還另欠他人之債務，
      並提出匯款單、收據影本各三張為證（附於台南地檢八十八年度偵續字第卅二
      號卷八十八年六月三十日林志雄訊問筆錄後）。又經本院向財政部財稅中心函
      調債務人林志雄之財產資料，其僅有台中巿東區○○段○○段一０之一號面積
      四十五平方公尺應有部分二分之一（見本院第二卷第一五三、一五四頁），經
      查林志雄上開土地，設定有抵押權二百萬元，抵押權人為顏美麗，並經本院訊
      問證人顏美麗、吳春貴確有此債權無訛（見本院同上卷第一一七、二八三至二
      九０頁），而依上訴人提出之歐亞不動產鑑定公司鑑定上開土地僅值九十九萬
      餘元，亦有鑑定報告附卷可憑，是林志雄現已無其他財產可供執行，應可認定
      。又查林志雄於八十四年度執字第四七八六號執行事件尚有執行案款尾款十一
      萬七千八百六十六元可領取，有台南地院九十年四月二十日八四南院鵬執清字
      第四七八六號函及經台南地院核發執行命令扣押在案，亦有同院八十九年九月
      二十日八六南院鵬執慎字第六八三七號函在卷可佐（見本院第二卷第三二八、
      二六０頁），故此部分應扣除，則本件應可請求之數額為九十四萬二千一百三
      十四元。
（九）查上訴人係以台南地院八十六年度票字第一三八０號本票裁定及同院八十六年
      五月十二日之裁定確定證明書聲請強制執行，而分為台南地院八十六年度執字
      第六八三七號執行案。經查上開本票裁定既已確定，則具有執行力，即可透過
      強制執行實現其已確定之債權，如無被上訴人上開之過失，則上訴人上開執行
      債權必受足額清償，惟因有被上訴人上開之過失，致上訴人已確定之本票債權
      無法充分受償，其債權受償之執行力顯已受侵害。而如無被上訴人上開之過失
      ，上訴人之執行債權可受足額清償，故被上訴人過失與上訴人之損害，兩者間
      顯有相當因果關係。
（十）按損害之發生或擴大，被害人與有過失者，法院得減輕賠償金額，民法第二百
      十七條第一項定有明文。本件上訴人應負百分之六十之責任，被上訴人應負百
      分之四十之責任，而本件可請求之數額為九十四萬二千一百三十四元，已如前
      所述，爰依上開比例扣減，則上訴人請求之數額在三十七萬六千八百五十四元
      （元以下四捨五入）部分應予准許。至於利息請求部分，查本件被上訴人應負
      之賠償責任係國家賠償責任，並非代債務人林志雄償還債務，故其利息請求不
      得依原執行名義所載之日期起算，依民法第二百二十九條第二項規定應自起訴
      狀繕本送達被上訴人之翌日起算，而本件上訴人於原審起訴狀繕本係於八十七
      年十一月十六日始由被上訴人收受，有送達證書附卷可參（見台南地院八十七
      年度國協字第一號卷第七頁），故上訴人利息請求自八十七年十一月十七日起
      至清償日止按週年利率百分之五計算，應予准許，其餘本金及利息之請求，於
      法無據，均應駁回。
五、綜上所述，上訴人主張被上訴人過失怠於執行職務，致其權利遭受損害，本於國
    家賠償法第二條第二項，請求被上訴人給付三十七萬六千八百五十四元及自民國
    八十七年十一月十七日起至清償日止，按週年利率百分之五計算之利息，為有理
    由，應予准許。逾此所為請求，為無理由，應予駁回。原審就上開應准許部分，
    為上訴人敗訴之判決，尚有未洽，上訴意旨就此部分求予廢棄改判，為有理由，
    爰由本院予以廢棄改判如主文第二項所示。原審就上開不應准許部分，為上訴人
    敗訴之判決，並駁回其假執行之聲請，經核於法並無不合。又按對於財產權訴訟
    之第二審判決，如因上訴所得受之利益，不逾新台幣一百萬元者，不得上訴，民
    事訴訟法第四百六十六條第一項定有明文。本件所命被上訴人應給付上訴人之金
    額不逾一百萬元，被上訴人即不得再行上訴，該部分於宣示判決後即告確定（民
    事訴訟法第四百六十三條準用第三百九十八條第二項參照），自無再宣告假執行
    之必要。上訴意旨就其勝訴部分假執行聲請求予廢棄改判，經查原判決所為假執
    行聲請駁回之裁判，理由雖有不同，但結論並無二致，應予維持。
六、兩造其餘之主張或陳述，均不影響本件判決之結果，爰不逐一論述，附此敘明。
七、據上論結，本件上訴為一部有理由，一部無理由，依民事訴訟法第四百五十條、
    第四百四十九條第一項、第七十九條但書，判決如主文。
中      華      民      國    九  十    年      五      月    二十三    日
                                    臺灣高等法院臺南分院民事第三庭
~B1審判長法官  林    輝    雄
~B2      法官  丁    振    昌
~B3      法官  王    明    宏
右為正本係照原本作成。
不得上訴。
中      華      民      國    九  十    年      五      月    二十八    日
~B法院書記官  侯    瑞    富


司法院資訊處製作；財團法人民間司法改革基金會備份。
